ACORDAO-COMPLETO-2469985

ACÓRDÃO 6276/2021 ATA 11/2021 - PRIMEIRA CÂMARA

VISTOS, relatados e discutidos estes autos que tratam de atos de concessão de pensão militar emitidos pelo Comando da Marinha;
ACORDAM os Ministros do Tribunal de Contas da União, reunidos em Sessão da 1ª Câmara, nos termos dos arts. 71, inciso III, da Constituição Federal, 1º, inciso V, e 39, inciso II, da Lei 8.443/1992 e 260, § 1º, do RITCU e ante as razões expostas pelo Relator, em:
9.1. considerar legal e conceder registro ao ato de concessão de pensão militar instituído por José de Macedo (e-pessoal 89865/2020) em favor de Gilvanise Cysneiros de Macedo (XXX.774.127-XX) ;
9.2. considerar ilegais e negar registro aos atos de concessão de pensão militar instituídos por Antônio Luiz Chaves (e-pessoal 89689/2020) em favor da Sra. Zoraida Lucília Chaves (XXX.513.967-XX) ; José Maria Pinheiro Magalhães (e-pessoal 89415/2020) em favor das Sras. Maria Lucia Moreira Belmute Magalhães (XXX.896.922-XX) e Raissa Vitoria Ferreira Magalhães (XXX.519.477-XX) ; e Valdemiro de Lima Valverde (e-pessoal 89237/2020) em favor da Sra. Ivoni de Mello (XXX.011.907-XX) e do Sr. Diego Israel Santos Valverde (XXX.959.647-XX) ; 
9.2.1. dispensar a devolução dos valores indevidamente recebidos até a data da ciência pelo Comando da Marinha, do presente acórdão, com base no Enunciado 106 da Súmula da Jurisprudência do TCU;
9.2.2. determinar ao Comando da Marinha que:
9.2.2.1. faça cessar os pagamentos decorrentes dos atos impugnados, comunicando ao TCU, no prazo de 15 (quinze) dias, as providências adotadas, nos termos do art. 262, caput, do Regimento Interno do TCU, do art. 8º, caput, da Resolução-TCU 206/2007 e do art. 19, caput, da Instrução Normativa-TCU 78/2018;
9.2.2.2. proceda à regularização dos soldos que servem de base de cálculo para os proventos das pensões militares consideradas ilegais;
9.2.2.3. emita novos atos de pensão militar, livres das irregularidades apontadas, submetendo-os ao TCU, no prazo de 30 (trinta) dias, consoante os arts. 262, § 2º, do Regimento Interno do TCU e 19, § 3º, da Instrução Normativa TCU 78/2018;
9.2.2.4. informe aos interessados nos atos tidos por ilegais que, no caso de não provimento de recursos eventualmente interpostos, deverão ser repostos os valores recebidos após a ciência deste acórdão pelo Comando da Marinha; e
9.2.2.5. comunique imediatamente aos interessados o teor do presente acórdão, encaminhando ao TCU, no prazo de 30 (trinta) dias, comprovante das respectivas datas de ciência, nos termos do art. 4º, § 3º, da Resolução-TCU 170/2004.

Atos de concessão de pensão militar emitidos pelo Comando da Marinha. Apreciação para fins de registro.

Primeira Câmara

Comando da Marinha.

3. Interessados: Diego Israel Santos Valverde (XXX.959.647-XX); Gilvanise Cysneiros de Macedo (XXX.774.127-XX); Ivoni de Mello (XXX.011.907-XX); Maria Lúcia Moreira Belmute Magalhães (XXX.896.922-XX); Raissa Vitória Ferreira Magalhães (XXX.519.477-XX); Zoraida Lucília Chaves (XXX.513.967-XX).

13.1. Ministros presentes: Walton Alencar Rodrigues (Presidente), Benjamin Zymler, Vital do Rêgo (Relator) e Jorge Oliveira.

VITAL DO RÊGO

Adoto como relatório, com os devidos ajustes de forma, a instrução elaborada no âmbito da Secretaria de Fiscalização de Integridade de Atos e Pagamentos de Pessoal e de Benefícios Sociais - Sefip (peça 8) , com a qual se manifestou de acordo o corpo gerencial daquela unidade técnica especializada (peça 9) , a seguir transcrita:
INTRODUÇÃO
Trata-se de atos de pensão militar, submetido, para fins de registro, à apreciação do Tribunal de Contas da União (TCU) , de acordo com o art. 71, inciso III, da Constituição Federal.  Os atos foram cadastrados e disponibilizados ao TCU por intermédio do Sistema e-Pessoal, na forma do art. 2º e 4º da Instrução Normativa TCU 78/2018.
EXAME TÉCNICO
Procedimentos aplicados
Os procedimentos para exame, apreciação e registro de atos de pessoal encontram-se estabelecidos na Instrução Normativa TCU 78/2018 e na Resolução TCU 206/2007. Essas normas dispõem, em seus arts. 4º, § 2º, e 3º, § 3º, respectivamente, que os atos de pessoal disponibilizados por meio do e-Pessoal devem ser submetidos à crítica automatizada do próprio sistema, com base em parâmetros predefinidos.
Relativamente aos atos de admissão e concessão de aposentadoria, pensão e reforma, as rotinas de crítica das informações cadastradas nos sistemas informatizados de coleta de atos foram elaboradas e validadas levando-se em conta as peculiaridades desses atos. Os itens de verificação do sistema compreendem prazos e fundamentos legais, assim como eventuais ocorrências de acumulação. Trata-se de verificações mais abrangentes, minuciosas e precisas do que aquelas que podem ser realizadas por mãos humanas, proporcionando um nível de segurança ainda maior.
As críticas aplicadas aos atos encontram-se discriminadas na opção Crítica do Sistema e-Pessoal.
Além da crítica automatizada, há verificação humana adicional no caso de haver alertas do sistema ou informações não formatadas, como esclarecimentos do gestor ou do controle interno.  
As críticas também consideram os registros do Sistema Integrado de Administração de Recursos Humanos (Siape) . O Siape disponibiliza informações atualizadas sobre as parcelas que integram os proventos, diferentemente, portanto, do Sisac, que informa as parcelas no momento do registro do ato. 
SITUAÇÃO DAS REFORMAS DOS INSTITUIDORES DOS ATOS DE PENSÃO MILITAR EM ANÁLISE
Os atos pensão militar do presente processo, encontram-se em desacordo com o preconizado pelo Acórdão 2225/2225-TCU-Plenário que considera ilegal que a reforma por invalidez com base no artigo 110, a militares já reformados, majore seus proventos de reforma.
Os instituidores de pensão militar do processo em tela passaram por esta segunda reforma e tal situação irregular repercute diretamente sobre as pensões militares agora em análise, assim:
No ato nº 89237/2020, o militar era 3º Sargento da ativa, passou para a reserva com proventos de 2º Sargento,  foi reformado inicialmente por limite de idade e posteriormente com base no art. 110 da lei 6.880/80, teve seu proventos de reforma majorados para o posto de 2º Tenente, os atos de reforma do militar foram registrados pelo TCU e foram consultados. Ao falecer constituiu pensão militar com no posto de no posto de 2º Tenente, uma vez que não contribuiu com um posto acima para fins de pensão militar. Logo, tal situação é irregular devendo os proventos de pensão serem adequados à graduação de 2º Sargento e o ato em análise ser considerado ilegal.  É importante ressaltar que o beneficiário DIEGO ISRAEL SANTOS VALVERDE, já se encontra fora do rol dos beneficiários, uma vez que já atingiu a maioridade.
No ato nº 89415/2020, o militar era 2º Sargento da ativa, passou para a reserva com proventos de 2º Sargento, uma vez que não contava com mais de 30 anos de serviço, depois foi reformado por limite de idade e posteriormente com base no art. 110 da lei 6.880/80, teve seus proventos de reforma majorados para o posto de 2º Tenente. Ao falecer constituiu pensão militar com no posto de no posto de 2º Tenente, uma vez que não contribuiu com um posto acima para fins de pensão militar. Logo, tal situação é irregular devendo os proventos de pensão serem adequados ao posto de 2º Sargento e o ato em análise ser considerado ilegal.
No ato nº 89689/2020, o militar era suboficial da ativa, passou para a reserva com proventos de 2º Tenente, foi reformado inicialmente por limite de idade e posteriormente com base no art. 110 da lei 6.880/80, teve seus proventos de reforma majorados para o posto de 1º Tenente. Ao falecer constituiu pensão militar com no posto de no posto de 1º Tenente, uma vez que não contribuiu com um posto acima para fins de pensão militar. Logo, tal situação é irregular devendo os proventos de pensão serem adequados ao Posto de 2º Tenente e o ato em análise ser considerado ilegal.
Entretanto, no ato nº 89865/2020, o militar era Suboficial da ativa, passou para a reserva com proventos de 2º Tenente, foi reformado por limite de idade e por incapacidade com proventos de 1º Tenente. Ao falecer constitui pensão militar de 1º Tenente, uma vez que contribuiu para uma graduação acima. No caso em tela há afronta ao Acórdão 2225/2225-TCU-Plenário, pois ocorreu majoração dos proventos na segunda reforma do militar. Entretanto, a irregularidade somente existiu durante a reforma do militar, ou seja, em vida, pois ao falecer a sua contribuição era por 01 (um) posto acima para fins de pensão militar, mas permaneceu a mesma (1º Tenente) , sendo verificado o contracheque da pensionista. Logo, o ato pode receber a chancela pela legalidade.
Para melhor elucidação da situação presenciada nos atos em estudo, esclarece-se que esta Corte de Contas, recentemente, mudou o entendimento quanto à possibilidade de o militar já reformado por limite de idade para permanência na reserva receber um posto/graduação acima, para fins de proventos, por ocasião de sua reforma por incapacidade, amparada no art. 110 da Lei 6.880/1980, firmando entendimento de que apenas militares da ativa ou da reserva podem receber a majoração no posto/graduação, conforme texto da lei a seguir:
Lei nº 6880/80
 (...)  
Art. 110. O militar da ativa ou da reserva remunerada, julgado incapaz definitivamente por um dos motivos constantes dos incisos I e II do art. 108, será reformado com a remuneração calculada com base no soldo correspondente ao grau hierárquico imediato ao que possuir ou que possuía na ativa, respectivamente
§ 1º Aplica-se o disposto neste artigo aos casos previstos nos itens III, IV e V do artigo 108, quando, verificada a incapacidade definitiva, for o militar considerado inválido, isto é, impossibilitado total e permanentemente para qualquer trabalho.
§ 2º Considera-se, para efeito deste artigo, grau hierárquico imediato:
a) o de Primeiro-Tenente, para Guarda-Marinha, Aspirante-a-Oficial e Suboficial ou Subtenente;
b) o de Segundo-Tenente, para Primeiro-Sargento, Segundo-Sargento e Terceiro-Sargento; e
c) o de Terceiro-Sargento, para Cabo e demais praças constantes do Quadro a que se refere o artigo 16.
§ 3º Aos benefícios previstos neste artigo e seus parágrafos poderão ser acrescidos outros relativos à remuneração, estabelecidos em leis especiais, desde que o militar, ao ser reformado, já satisfaça às condições por elas exigidas.
Dessa forma, o Acórdão 2225/2019-TCU-Plenário, da Relatoria do Ministro Benjamin Zymler, apresentou nova interpretação na situação supracitada, in verbis:
Sumário
ATOS DE REFORMA. ALTERAÇÃO DE UMA DAS CONCESSÕES PARA ELEVAÇÃO, EM UM GRAU HIERÁRQUICO, DO POSTO SOBRE O QUAL CALCULADOS OS PROVENTOS DO INATIVO, EM FACE DA SUPERVENIÊNCIA DE INVALIDEZ PERMANENTE DECORRENTE DE DOENÇA ESPECIFICADA EM LEI. MILITAR ANTERIORMENTE REFORMADO COM PROVENTOS JÁ CALCULADOS SOBRE O POSTO HIERÁRQUICO SUPERIOR, POR TEMPO DE SERVIÇO. AUSÊNCIA DE PREVISÃO LEGAL PARA EXTENSÃO DA VANTAGEM ESTABELECIDA NO ART. 110 DA LEI 6.880/1980 A MILITARES JÁ REFORMADOS, BEM COMO PARA O ACRÉSCIMO DE DOIS POSTOS NO CÁLCULO DOS PROVENTOS. NEGATIVA DE REGISTRO. DETERMINAÇÕES. LEGALIDADE E REGISTRO DAS DEMAIS CONCESSÕES. (Grifo nosso) 
A irregularidade supracitada na reforma repercute diretamente sobre os proventos de pensão militar, fazendo necessário que tais atos de pensão sejam considerados ilegais pela necessidade de revisão para baixo do posto/graduação que serve de base de cálculo para as pensões em estudo.
No que se refere à acumulação de cargo/proventos públicos por parte dos beneficiários dos instituidores, verificou-se que nenhum dos beneficiários acumula cargos/proventos públicos além da pensão militar.
Como os atos ingressaram no TCU há menos de 05 anos, é desnecessária a prévia oitiva das interessadas para os atos que foram considerados ilegais, nos termos do Acórdão 587/2011-TCU-Plenário. 
CONCLUSÃO 
A abrangência e a profundidade das verificações levadas a efeito fundamentam convicção de ilegalidade dos atos de pensão militar do presente processo por contrariar o Acórdão 2225/2225-TCU-Plenário, com exceção do ato nº 89865/2020 que pode ser apreciado pela legalidade. 
PROPOSTA DE ENCAMINHAMENTO
Ante o exposto, com fundamento nos arts. 71, inciso III, da Constituição Federal, 1º, inciso V, e 39, incisos I e II, da Lei 8.443/1992 e 260, § 1º e 5º, do Regimento Interno do Tribunal de Contas da União, bem como art. 7º, § 4º da IN 78/2018, propõe-se:
a) Considerar LEGAL e conceder o registro do ato de JOSE DE MACEDO, ato nº 89865/2020;
b) Considerar ILEGAIS e recusar registro dos atos de Pensão militar nº 89237/2020, 89415/2020 e 89689/2020 por contrariar o Acórdão 2225/2225-TCU-Plenário;
c) dispensar o ressarcimento das quantias indevidamente recebidas de boa-fé pelas beneficiárias, consoante o disposto no Enunciado 106 da Súmula da Jurisprudência do TCU;
d) determinar ao Comando da Marinha do Brasil que para os atos 89237/2020, 89415/2020 e 89689/2020:
d.1) no prazo de 15 (quinze) dias, a contar da ciência desta Deliberação, abstenha-se de realizar pagamentos decorrentes dos atos impugnados, sujeitando-se a autoridade administrativa omissa à responsabilidade solidária, nos termos do art. 262, caput, do Regimento Interno/TCU;
d.2) proceda a regularização do posto/graduação que serve de base para o cálculo dos proventos das pensões militares para os proventos que eram pagos na ocasião da reforma por limite de idade;
d.3) dê ciência, no prazo de 15 (quinze) dias, a contar do recebimento da notificação deste Acórdão, aos interessados, encaminhando a este Tribunal, no prazo de 30 (trinta dias) , comprovante da referida ciência; e
d.4) alerte aos interessados que o efeito suspensivo proveniente da interposição de possíveis recursos perante o TCU não as exime da devolução dos valores percebidos indevidamente após a respectiva notificação, caso os recursos não sejam providos.
e) esclarecer à unidade de origem, com supedâneo no art. 262, § 2º, do Regimento Interno, que a concessão considerada ilegal poderá prosperar mediante a emissão e o encaminhamento a este Tribunal de novo ato concessório, escoimado das irregularidades apontadas nestes autos;
f) determinar à Secretaria de Fiscalização de Pessoal que monitore o cumprimento das medidas indicada nos subitens 15.d.2) e 15.e) supra, representando a este Tribunal, caso necessário.
O Ministério Público, representado nos autos pela Procuradora-Geral Dra. Cristina Machado da Costa e Silva, manifestou-se de acordo com a proposição da unidade técnica (peça 10) . 
É o Relatório.

não há.

Procuradora-Geral Cristina Machado da Costa e Silva.

PENSÃO MILITAR. MELHORIA DE PROVENTOS NA REFORMA ASSOCIADA AO RECONHECIMENTO DE INVALIDEZ DE INSTITUIDOR ENTÃO JÁ REFORMADO. AUSÊNCIA DE PREVISÃO LEGAL PARA A CONCESSÃO DA VANTAGEM FIXADA NO ART. 110 DA LEI 6.880/1980 A MILITAR REFORMADO OU PARA A CUMULAÇÃO DO ACRÉSCIMO COM A VANTAGEM PREVISTA NO ART. 50, INCISO II, DA NORMA. IRREGULARIDADE QUE SE COMUNICA PARA A PENSÃO MILITAR. LEGALIDADE DE UM ATO. ILEGALIDADE DE TRÊS ATOS. NEGATIVA DE REGISTRO. DETERMINAÇÕES.

PENSÃO MILITAR (PMIL)

Secretaria de Fiscalização de Integridade de Atos e Pagamentos de Pessoal e de Benefícios Sociais (Sefip).

Trata-se de atos de concessão de pensão militar emitidos pelo Comando da Marinha e instituídos pelos ex-militares José de Macedo, Antônio Luiz Chaves, José Maria Pinheiro Magalhães e Valdemiro de Lima Valverde. 
A Sefip, na instrução de peça 8, propõe considerar legal o ato de concessão de pensão militar instituído por José de Macedo.  
Por outro lado, a unidade técnica sugere negar registro às concessões instituídas pelos ex-militares Antônio Luiz Chaves, José Maria Pinheiro Magalhães e Valdemiro de Lima Valverde. Isso porque esses instituidores foram reformados inicialmente por idade e, posteriormente, foram novamente reformados, desta feita por incapacidade/invalidez, situação que lhes proporcionou majoração indevida de proventos em um posto/graduação acima, sem que exista autorização legal para tanto.
 O Ministério Público junto ao TCU, no parecer de peça 9, ratificou a proposta formulada pela Sefip.
II
Registro minha concordância integral com a proposta formulada pela unidade técnica, aquiescida pela manifestação do MPTCU, razão pela qual acolho os pareceres precedentes por seus próprios fundamentos, valendo-me, para tanto, da técnica da motivação per relationem, nos termos do art. 2º, § 3º, do Decreto 9.830, de 10 de junho de 2019, sem prejuízo de tecer os comentários a seguir.
No que diz respeito às pensões militares em comento, verifico que todas contemplam majoração irregular de proventos na reforma dos respectivos instituidores. A tabela a seguir resume a situação das concessões em análise: 
	Instituidor
 (ato e-Pessoal) 
	BASE DE CÁLCULO DOS PROVENTOS

		Posto/Grad. na ativa
	Posto/Grad.
da reforma inicial por impedimento de idade
	Posto/Grad. da reforma (alteração) por incapacidade
 (majoração irregular) 
	Posto/Grad.
Concedido na Pensão Militar
	Posto/Grad.
Correto na Pensão Militar

	José de Macedo (89865/2020) 
	Suboficial
	2º Tenente
	1º Tenente
	1º Tenente (*) 
	1º Tenente

	Antônio Luiz Chaves
 (89689/2020) 
	Suboficial
	2º Tenente
	1º Tenente
	1º Tenente
	2º Tenente

	José Maria Pinheiro Magalhães
 (89415/2020) 
	2º Sargento
	2º Sargento
	2º Tenente
	2º Tenente
	2º Sargento

	Valdemiro de Lima Valverde
 (89237/2020) 
	3º Sargento
	2º Sargento
	2º Tenente
	2º Tenente
	2º Sargento

	 (*) Houve recolhimento pelo instituidor da pensão para um posto acima.

Destaco que, para o caso do instituidor José de Macedo, consoante aduziu a Sefip na instrução de peça 8, embora a majoração irregular indicada no quadro acima tenha ocorrido antes do ex-militar falecer, tal irregularidade não se comunicou para a pensão por ele instituída. Isso porque o instituidor recolhia o percentual referente à "pensão militar" tendo por base um posto acima. Nesse caso, considerando que os proventos da reforma corretos deveriam ter por base o soldo de 2º Tenente, e tendo em vista o recolhimento um posto acima, está regular a pensão emitida tendo por base o soldo de 1º Tenente. Com isso, o ato de pensão militar instituído por José de Macedo pode receber a chancela da legalidade.
No entanto, para situações como as que ocorreram com as pensões instituídas por Antônio Luiz Chaves, José Maria Pinheiro Magalhães e Valdemiro de Lima Valverde, observo que esta Corte de Contas, a partir da prolação do Acórdão 2225/2019-TCU-Plenário da relatoria do Min. Benjamin Zymler, passou a entender que não há previsão legal para extensão da vantagem estabelecida no art. 110 da Lei 6.880/1980 a militares já reformados: 
ATOS DE REFORMA. ALTERAÇÃO DE UMA DAS CONCESSÕES PARA ELEVAÇÃO, EM UM GRAU HIERÁRQUICO, DO POSTO SOBRE O QUAL CALCULADOS OS PROVENTOS DO INATIVO, EM FACE DA SUPERVENIÊNCIA DE INVALIDEZ PERMANENTE DECORRENTE DE DOENÇA ESPECIFICADA EM LEI. MILITAR ANTERIORMENTE REFORMADO COM PROVENTOS JÁ CALCULADOS SOBRE O POSTO HIERÁRQUICO SUPERIOR, POR TEMPO DE SERVIÇO. AUSÊNCIA DE PREVISÃO LEGAL PARA EXTENSÃO DA VANTAGEM ESTABELECIDA NO ART. 110 DA LEI 6.880/1980 A MILITARES JÁ REFORMADOS, BEM COMO PARA O ACRÉSCIMO DE DOIS POSTOS NO CÁLCULO DOS PROVENTOS. NEGATIVA DE REGISTRO. DETERMINAÇÕES. LEGALIDADE E REGISTRO DAS DEMAIS CONCESSÕES. (destaque acrescido) .
Diante do que restou brevemente demonstrado e considerando que o ato de pensão militar é distinto do ato de concessão de reforma dele derivado, as pensões militares instituídas por Antônio Luiz Chaves, José Maria Pinheiro Magalhães e Valdemiro de Lima Valverde não reúnem condições para receber a chancela da legalidade. Nada obstante, cabe determinação para que o Comando da Marinha proceda à correção dos soldos que servem de base de cálculo para os proventos das pensões militares mencionadas.
	Ante o exposto, VOTO para que seja adotada a minuta de acórdão que ora trago ao exame deste Colegiado.
TCU, Sala das Sessões Ministro Luciano Brandão Alves de Souza, em 13 de abril de 2021.
Ministro VITAL DO RÊGO 
Relator